【裁判字號】    95,台上,1368
【裁判日期】    950316
【裁判案由】    違反毒品危害防制條例等罪
【裁判全文】
最高法院刑事判決            九十五年度台上字第一三六八號
    上  訴  人  台灣高等法院台中分院檢察署檢察官
    被      告  丙○○
                        50號.
                        （另案在台灣彰化監獄彰化分監執行
                        中）
    選任辯護人  楊振芳律師
    上  訴  人  甲○○
    （被  告）
                        2段4.
    選任辯護人  吳莉鴦律師
    上  訴  人  乙○○
    （被  告）
                        號
上列上訴人等因被告等違反毒品危害防制條例等罪案件，不服台
灣高等法院台中分院中華民國九十四年九月二十日第二審判決（
九十四年度上訴字第一四五０號，起訴案號：台灣彰化地方法院
檢察署九十三年度偵字第六六一六、七一七九、七六五八號），
提起上訴，本院判決如下：
    主  文
原判決關於丙○○與甲○○之販賣第一級毒品、販賣第二級毒品
部分均撤銷，發回台灣高等法院台中分院。
其他上訴駁回。
    理  由
壹、發回部分：
一、丙○○販賣第一級毒品、販賣第二級毒品部分（即檢察官上
訴部分）：
本件原判決以公訴意旨略謂：被告丙○○基於意圖營利之概括犯
意，於不詳時間、地點，向不詳姓名年籍之成年男子購入數量不
詳之第一級毒品海洛因及第二級毒品甲基安非他命，販賣予他人
，因認丙○○涉犯毒品危害防制條例第四條第一項販賣第一級毒
品及同條第二項販賣第二級毒品罪嫌。經審理結果，認為不能證
明丙○○該部分犯罪，因而維持第一審諭知丙○○該部分無罪之
判決，駁回檢察官就該部分在第二審之上訴（丙○○另違反槍砲
彈藥刀械管制條例部分，業據原審撤銷其第一審之判決，改判論
處丙○○未經許可，持有可發射子彈具有殺傷力之槍枝〈累犯〉
罪刑確定），固非無見。
惟查審理事實之法院，對於案內與待證事實有重要關係，而應依
法調查之證據，倘未依法調查或雖已調查而未調查明白，即與證
據未經調查無異，如率行判決，其判決當然為違背法令。經查：
（一）本件警員於民國九十三年九月一日二十二時四十分許，搜
索台中縣烏日鄉○○路○段二之十五號一樓丙○○居處，扣得之
物品除海洛因、安非他命、大麻、甲基安非他命、塑膠分裝袋、
電子磅秤外，尚有一台小型研磨機（見彰化縣警察局員林分局第
八六四二號卷第七三頁）。證人林安泰（承辦警員）於第一審指
證該研磨機係用來研磨海洛因等語（見第一審卷(二)第三０頁背面
第三行），丙○○於第一審則辯稱「研磨機我是用來研磨咖啡豆
及糖……研磨機是新的，根本就還沒有用」等語（見第一審卷(二)
第三一頁背面第八至九行），惟第一審曾當庭勘驗扣案之研磨機
，發現裡面有白色粉末殘留（見第一審卷(二)第三一頁背面第十三
行），依此勘驗結果，足見丙○○所辯是否屬實，已非無疑，而
該白色粉末究為何物？亦非不得送請鑑定以明之。（二）證人賴
明宏於原審審判期日證稱，彼在九十二年夏天曾多次向丙○○購
買海洛因，第一次是透過朋友介紹在台中市買，後來陸續在台中
市○○路與美村南路丙○○租屋處交易，購買金額從新台幣（下
同）一千元至一、二萬元都有等語（見原審卷第一七一頁第二至
十六行），丙○○對彼該部分之證詞，並未加否認（見原審卷第
一七二頁第十八至二十行）。原審對上開於丙○○有否販賣海洛
因、甲基安非他命之重要事項，未審酌上情並詳查相關事證，據
以釐清事實，遽為丙○○該部分無罪之判決，尚嫌速斷，併有查
證未盡及理由不備之違誤。檢察官上訴意旨執以指摘原判決關於
丙○○販賣第一級毒品、販賣第二級毒品部分不當，尚非全無理
由，應認原判決該部分有撤銷發回更審之原因。
二、甲○○販賣第一級毒品、販賣第二級毒品部分：
本件原判決認定上訴人甲○○基於意圖販賣第一級毒品海洛因以
營利之概括犯意，自九十三年六月間某日起至同年九月間某日止
，先後共計十次，在台中縣烏日鄉○○○○路附近或彰化縣員林
交流道處，以每次每包一千元之價格，販賣海洛因予吳豐育施用
；另基於意圖販賣第二級毒品甲基安非他命以營利之概括犯意，
自九十三年六月間某日起至同年八月間某日止，先後共計十次，
在上開處所或台中市，以每次每包一千元之價格，販賣甲基安非
他命予吳豐育施用等情，並以第一審漏未敘明就檢察官起訴之意
圖販賣而持有毒品改論販賣毒品之理由等，有所未洽，因而撤銷
第一審關於甲○○販賣第一級毒品、販賣第二級毒品部分之判決
，改判仍論處其連續販賣第一級毒品（累犯），又連續販賣第二
級毒品（累犯）二罪刑併罰，固非無見。
惟查：（一）有罪之判決書，不僅應於事實欄內詳加記載與適用
法律論罪科刑有關之犯罪構成事實，並應於理由欄內將認定犯罪
事實所憑之證據及其認定之理由，詳為敘明，始足為適用法律及
判斷其適用是否適當之準據。而按販賣毒品行為，並不以販入之
後復行賣出為要件，祇要以營利為目的，將毒品購入或賣出，有
一於此，其犯罪即為完成。故行為人主觀上有無營利之意圖，自
應於有罪判決之事實欄內詳為記載，然後於理由內說明其憑以認
定之證據，始為合法。本件原判決事實一僅籠統記載甲○○基於
意圖販賣海洛因、甲基安非他命以營利之概括犯意，將其於不詳
時、地，以不詳價格販入之海洛因、甲基安非他命，先後以每包
一千元之價格，販賣予吳豐育施用各十次等情，對於甲○○究於
何時、何地、如何取得海洛因、甲基安非他命？取得之初，是否
即意圖出售以營利？或係以己用為目的，取得後始另起意出售營
利？又於何時起意出售營利？均未具體記載，事實尚欠明確，原
不足為適用法律之準據。又理由甲之一(二)亦僅以「販賣第一、二
級毒品係屬重罪，並經政府嚴加取締，苟非圖得販入與賣出之差
價利益，甲○○豈願甘冒受重刑之虞而貿然為之，足見其具營利
之意圖甚明」，並未說明其認定之依據及理由，是併有理由不備
之違背法令。（二）審理事實之法院，對於案內與待證事實有重
要關係，而應依法調查之證據，倘未依法調查或雖已調查而未調
查明白，即與證據未經調查無異，如率行判決，其判決當然為違
背法令。又事實審法院本於調查所得之資料，以自由心證認為證
人之證言真實與否，固得予以採取或捨棄，以為裁判之根據，但
其所以採取或捨棄之心證理由，應詳為闡述，方足以昭折服。原
判決理由甲之一(二)雖敘明係採證人吳豐育、林安泰（承辦警員）
於第一審之證詞，及卷附電話通聯紀錄、監聽譯文所載甲○○與
吳豐育之通話內容為證據，然查：１、證人林安泰於第一審時證
稱：「我們有監聽到甲○○有叫他們拿去賣……有聽到是甲○○
拿去賣給別人……」等語（見第一審卷(二)第三一頁第十至十一行
），並未證及甲○○販賣海洛因或甲基安非他命予吳豐育施用。
２、證人林安泰雖於甲○○之選任辯護人於第一審詰問證人吳豐
育後，陳述「監聽譯文有監聽到吳豐育向甲○○購買毒品起碼有
二、三十次……」等語（見第一審卷(二)第三四頁背面第四至五行
），然依卷附林安泰所陳報甲○○與吳豐育之通話內容譯文，僅
有九十三年七月二至三日、同年月六至八日、同年月十一至十二
日部分，且其中(1)九十三年七月二日之通話內容為「Ｂ（指吳豐
育）：喔好ㄚ，同款萬八嗎，最近糖（指安非他命）要漲價了，
你要拿嗎？Ａ（指甲○○）：我還很多」，(2)九十三年七月六日
之通話內容為「Ｂ（指吳豐育）：這樣好，透早拿龍哥那個給你
們試。Ａ（指甲○○）：好啦，多少？……Ｂ：試了可以要拿一
塊、半塊（指海洛因），可以再商量」（見第一審卷(二)第一０六
頁、第八九頁），如若不虛，吳豐育似在向甲○○兜售海洛因及
安非他命，則可否憑該監聽譯文認定甲○○販賣海洛因及甲基安
非他命予吳豐育，亦不無可疑。是本件除證人吳豐育之證詞外，
是否尚有其他證據足以佐證甲○○該部分犯行？仍有待查明。原
審率為認定甲○○販賣第一級毒品、販賣第二級毒品罪刑，殊嫌
速斷。從而，甲○○上訴意旨指摘原判決關於其販賣第一級毒品
、販賣第二級毒品部分違背法令，尚非全無理由，應認原判決該
部分有撤銷發回更審之原因。
貳、駁回部分（即甲○○及乙○○違反槍砲彈藥刀械管制條例部
分）：
按刑事訴訟法第三百七十七條規定，上訴於第三審法院，非以判
決違背法令為理由，不得為之。是提起第三審上訴，應以原判決
違背法令為理由，係屬法定要件。如果上訴理由書狀並未依據卷
內訴訟資料，具體指摘原判決不適用何種法則或如何適用不當，
或所指摘原判決違法情事，顯與法律規定得為第三審上訴理由之
違法情形，不相適合時，均應認其上訴為違背法律上之程式，予
以駁回。本件（一）上訴人甲○○上訴意旨略稱：１、依乙○○
於第一審之證詞，彼向莊志豪買Ｃ槍係透過甲○○居間買賣，且
因彼認為無法擊發，始終未付槍款，並將槍交還甲○○等語，則
甲○○究係幫助彼買槍或幫助莊志豪賣槍，且屬既遂或未遂？原
審未予釐清，率行論甲○○幫助販賣槍枝罪，難謂適法。２、乙
○○於原審證稱，彼載甲○○前往台灣民俗村向吳豐育拿取Ｄ槍
及二顆子彈後，曾至八卦山試射一顆子彈，Ｄ槍及子彈一顆即交
由彼保管等情，可見甲○○確無改造Ｄ槍之行為。原判決對於乙
○○有利於甲○○之證詞，並未說明不予採信之理由，有理由不
備之違背法令云云。（二）上訴人乙○○上訴意旨略稱：１、乙
○○於九十三年六、七、八月間同時持有Ａ、Ｂ、Ｃ、Ｄ四把槍
，屬一持有行為同時佔有四把槍，應成立想像競合犯。２、「以
槍設質」應屬寄藏，原判決認定Ａ槍部分為「持有」係屬不當。
３、「寄藏」與「持有」應屬構成犯罪要件相同之罪名，是應成
立連續犯，而非數罪併罰。４、第一審判決認定Ｃ槍「試射擊發
不成」，若為如此，應不具殺傷力，亦非管制之「具殺傷力槍枝
」，原判決認事用法容有誤會云云。
惟查證據之取捨、證據證明力之判斷，及事實有無之認定，為事
實審法院之職權，茍其取捨、判斷及認定，並不違反經驗法則及
論理法則，即不容任意指為違法而執為第三審適法之上訴理由。
本件原判決以第一審認定（一）甲○○未經許可，有原判決事實
二之１所載與乙○○共同持有可發射子彈具有殺傷力之Ａ槍及具
殺傷力之子彈，事實二之２所載幫助莊志豪販賣可發射子彈具有
殺傷力之Ｃ槍及具殺傷力之子彈，事實二之３所載製造可發射子
彈具有殺傷力之Ｄ槍犯行；（二）乙○○未經許可，連續有原判
決事實二之１所載與甲○○共同持有可發射子彈具有殺傷力之Ａ
槍及具殺傷力之子彈，及事實二之２所載持有可發射子彈具有殺
傷力之Ｃ槍及具殺傷力之子彈，另有事實二之３所載寄藏可發射
子彈具有殺傷力之Ｄ槍犯行，分別論處（一）甲○○共同持有可
發射子彈具有殺傷力之槍枝罪（係以一行為持有槍、彈，依想像
競合之例，從一重論以持有槍枝罪）、幫助販賣可發射子彈具有
殺傷力之槍枝罪（係以一行為幫助販賣槍、彈，依想像競合之例
，從一重論以幫助販賣槍枝罪）、製造可發射子彈具有殺傷力之
槍枝罪（均為累犯），三罪刑併合處罰之；（二）乙○○共同連
續持有可發射子彈具有殺傷力之槍枝罪（係以一行為持有槍、彈
，依想像競合之例，從一重論以持有槍枝罪）、寄藏可發射子彈
具有殺傷力之槍枝罪，二罪刑併合處罰之，認事用法並無違誤，
量刑亦屬適當，因而維持第一審關於甲○○及乙○○違反槍砲彈
藥刀械管制條例部分之判決，駁回甲○○及乙○○在第二審之上
訴，已詳敘其調查證據之結果及證據取捨並認定事實之理由。所
為論斷，均有卷存證據資料可資覆按，從形式上觀察，並無採證
或認定事實違背經驗法則或論理法則，或有理由不備、理由矛盾
或其他違背法令之情形。再查：（一）甲○○上訴部分：１、原
判決對於甲○○係幫助莊志豪販賣Ｃ槍及子彈予乙○○部分，已
敘明其依據證人乙○○於第一審之證詞及參諸甲○○所為供述而
為認定之理由（見原判決理由甲之二(一)２）。且查證人乙○○於
第一審已證稱：彼原本是要向甲○○買槍，甲○○帶彼前去找「
阿成」（即莊志豪），都是甲○○與「阿成」接觸，買賣價格為
六萬元，原本彼要由甲○○積欠之二十萬元扣抵，然甲○○稱買
槍要現金，槍是「阿成」交給甲○○等語（見第一審卷(三)第五頁
第九行、第十頁第十至十三行、第四三頁倒數第五行），顯見原
判決認定甲○○係立於幫助莊志豪販賣槍、彈地位，並非無據；
又買賣價金既已約定合致，並已交付買賣標的物，原判決以之已
達既遂階段，並無理由欠備或適用法則不當之違誤。２、原判決
認定甲○○改造Ｄ槍，係依據證人吳豐育於原審之證詞、卷附甲
○○與吳豐育之通聯紀錄及監聽譯文，及扣案電鑽、手工鑽、壓
模固定器、電動馬達、手工鋸、焊槍等證據資料，詳予說明其認
定之理由（見原判決理由甲之二(一)３），並無理由不備之違誤。
至於原判決雖未就證人乙○○於原審所證：彼載甲○○前往台灣
民俗村向吳豐育拿取Ｄ槍及二顆子彈後，曾至八卦山試射一顆子
彈，Ｄ槍及子彈一顆即交由彼保管等語（見原審卷第一七三頁）
為論述，然查甲○○上訴意旨亦自陳乙○○上開證述情節與其所
辯向吳豐育取槍情節並不一致，則原審對於證人乙○○之上開證
詞縱未於判決內論斷之，亦不足以影響該部分判決結果，自不得
據為適法之第三審上訴理由。（二）乙○○上訴部分：１、按持
有槍枝行為雖屬繼續行為，但行為人在持有行為繼續中，另持有
其他槍枝，其犯意已有不同，即非屬一個行為。乙○○於原判決
事實二之１所載係與甲○○共同持有Ａ槍，於事實二之２所載係
買受Ｃ槍而持有之，原判決以其該二個持槍行為，時間緊接，所
犯構成要件相同，應論以連續犯一罪，自無不合。２、次按連續
犯須基於概括犯意，連續數行為而犯同一罪名；所謂同一罪名，
係指構成犯罪要件相同之罪名而言，業經司法院大法官會議釋字
第一五二號解釋在案。原判決以槍砲彈藥刀械管制條例所定「寄
藏」與「持有」之犯罪型態有別，構成要件歧異，因認乙○○寄
藏Ｄ槍部分與持有Ａ槍、Ｃ槍部分應分論併罰，亦無違誤。３、
原判決對於乙○○持有Ｂ槍部分已認定Ｂ槍不具殺傷力，未予論
罪，乙○○上訴意旨指該部分應與持有Ａ槍、Ｃ槍及寄藏Ｄ槍部
分成立想像競合犯，容有誤會。４、原判決理由已說明Ｃ槍具殺
傷力之認定依據（見原判決第九頁倒數第二行至第十頁第七行）
，核與卷內證據資料相符，並無理由不備或理由矛盾之違誤。至
於第一審判決事實二(二)係記載乙○○認為Ｃ槍不能擊發等語，並
非謂Ｃ槍不能擊發（見第一審判決第四頁第十九行），乙○○執
以指摘原判決該部分認定不當，亦非可採。從而，甲○○及乙○
○上開部分之上訴意旨顯均非依據卷內訴訟資料指摘原判決關於
其等違反槍砲彈藥刀械管制條例部分有何具體違背法令之情形，
徒憑己見，就原審採證認事職權之適法行使，及原判決已明白論
斷之事項，重執前詞，任意指摘，核與法律規定得為第三審上訴
理由之違法情形，不相適合。甲○○及乙○○對於其等違反槍砲
彈藥刀械管制條例部分之上訴均為違背法律上之程式，應予以駁
回。
據上論結，應依刑事訴訟法第三百九十五條前段、第三百九十七
條、第四百零一條，判決如主文。
中    華    民    國  九十五  年    三    月  十六    日
                      最高法院刑事第九庭
                          審判長法官  陳  正  庸
                                法官  賴  忠  星
                                法官  王  居  財
                                法官  林  開  任
                                法官  林  立  華
      本件正本證明與原本無異
                                      書  記  官
中    華    民    國  九十五  年    三    月  二十一  日
                                                      Ｋ


司法院資訊處製作；財團法人民間司法改革基金會備份。
